# 请教陈版，同一控制下企业合并

提问人：mcking_999 时间：2014-08-13 14:03:44
还有相似一问题，见讲解2010 P329 关于非同一控制下企业合并购买日合并财务报表的编制
非同一控制下企业合并（控股合并），购买方应于购买日编制合并资产负债表，长期股权投资成本小于合并中取得的被购买方可辨认净资产公允价值份额的差额，企业合并准则规定计入当期损益，在购买日不需编制合并利润表，该差额在合并资产负债表中计入了盈余公积和未分配利润。
此处规定也不妥。在合并期后编制合并利润表时，该差额计入合并利润表当期损益（营业外收入），而母公司因采用成本法核算未反映到其利润表，也不会计提盈余公积，合并所有者权益变动表中只按母公司计提的盈余公积计提合并报表的盈余公积。两种处理方式会产生差异，上述在购买日合并资产负债表中只需调整至未分配利润即可。

回答人：chenyiwei
基本赞同你的理解。
对于目前企业合并准则中对同一控制下企业合并中被合并方留存收益（包括盈余公积）的恢复问题，前几年我曾经给财政部会计司以下反馈意见：
《企业会计准则讲解 2010 》第二十一章“企业合并”（P312）要求：“在合并资产负债表中，对于被合并方在企业合并前实现的留存收益（盈余公积和未分配利润之和）中归属于合并方的部分，应以合并方资本公积贷方（资本溢价和股本溢价）为限，自合并方的资本公积转入留存收益和未分配利润。” 对于上述“恢复”要求，我们理解，其实质是在权益结合法下，合并报表层面由于将被合并方在合并日之前的利润表纳入合并范围并调整合并利润表的前期比较数据，从而导致被合并方在合并日之前形成的留存收益相应滚存下来的结果，严格来说，称为“恢复”并不恰当，容易被误解为：先把被合并方的归属于合并方的净资产全部计入合并报表的资本公积，再将其中的留存收益成分调整到合并资产负债表的留存收益项目中。这样理解人为割裂了报表之间的勾稽关系，且不便于理解，在实务中也引起了较多疑问，例如：当合并方资本公积贷方余额不足时，按上述原则处理对于被合并方在企业合并前实现的留存收益体现不完整。是否必然要“全额恢复”等。 因此，我们建议修改相关的表述，把“从合并方的资本公积中恢复留存收益和未分配利润”改为“将被合并方的留存收益（含盈余公积和未分配利润）以及由其他综合收益形成的‘资本公积——其他资本公积’中按股权比例计算归属于合并方的份额并入合并资产负债表的留存收益和资本公积项目中，以便体现因将被合并方合并日之前各年度／期间的利润表纳入合并利润表而相应带入的留存收益和其他综合收益的滚存影响”。 这一修改表明：合并资产负债表中恢复被合并方的留存收益和其他综合收益，是由将被合并方合并日之前各年度／期间的利润表纳入合并范围并调整合并利润表的前期比较数据的结果，因此需与被合并方的利润表纳入合并范围的情况相对应。在某些特殊情况下，例如当同一控制下企业合并交易中的被合并方最初是通过非同一控制下企业合并被纳入其最终控制方的合并报表范围时，其利润表纳入合并范围是以“参与合并各方均处于同一控制下的期间”为限的，即其利润表只能自最终控制方取得其控制权之日起才能纳入合并范围，因而其留存收益也不能全额恢复，而是只有能自最终控制方取得其控制权之日起累积的留存收益才能在合并报表层面予以恢复。 另外，我们建议取消“恢复被合并方留存收益以合并方资本公积为限”的限制，要求尽可能全部体现。我们理解：完整体现被合并方的合并日前滚存留存收益，有助于充分揭示其盈利能力，并且在会计实务中也没有以留存收益弥补资本公积负数余额的先例。事实上，在编制合并日之前的合并资产负债表时，被合并方的实收资本和资本溢价等由权益性交易形成的股东权益项目将被并入合并资产负债表的“资本公积”项目，而这部分资本公积也可用于“恢复”被合并方留存收益，因而在实务中应当几乎不会出现被合并方留存收益不足以全部恢复的情况。 这一修改还有助于消除现行准则体系下同一控制下企业合并会计准则与合并报表准则之间就被合并方盈余公积恢复问题的矛盾。

提问人：hcl1986 时间：2014-08-13 23:34:25
陈版，该处有两点没理解，请指点 1 、“并且在会计实务中也没有以留存收益弥补资本公积负数余额的先例”这句话如何理解 2 、“被合并方的实收资本和资本溢价等由权益性交易形成的股东权益项目将被并入合并资产负债表的“资本公积”项目”这句话如何理解？

回答人：chenyiwei
1 、这是针对现行规定中“恢复被合并方留存收益以资本公积不出现负数为限”而言的。不全额恢复被合并方留存收益，就相当于以被合并方的留存收益弥补资本公积的负数。但如我前面所言，这种情况实际上不应当出现。 2 、在同一控制下合并中编制合并日前的合并报表时，因为实收资本金额不能改变，仍是合并方法定报表上的实收资本数，所以被合并方的实收资本、资本溢价等权益性交易形成的股东权益在这段期间的合并报表中是并入“资本公积”项目反映的，到合并日以所支付的合并对价的账面价值冲减资本公积，最终体现的效果就是将所支付的合并对价账面价值超过取得被合并方帐面净资产份额的差额部分净减少了合并日的净资产（实际上留存收益和资本公积是一增一减的，净影响金额即为所支付的合并对价账面价值超过取得被合并方帐面净资产份额的差额）。

提问人：mcking_999 时间：2014-08-14 09:50:24
“事实上，在编制合并日之前的合并资产负债表时，被合并方的实收资本和资本溢价等由权益性交易形成的股东权益项目将被并入合并资产负债表的“资本公积”项目，而这部分资本公积也可用于“恢复”被合并方留存收益，因而在实务中应当几乎不会出现被合并方留存收益不足以全部恢复的情况。”
合并日之前的资产负债表一般不会出现这种情形，但合并日的资产负债表很可能出现“不足”的情形。

回答人：chenyiwei
因为支付的合并对价冲减资本公积所导致？这是有可能的，但我还是认为留存收益应当全额恢复，这是把被合并方前期的利润表纳入合并范围的符合逻辑的自然结果。